【裁判字號】    98,簡上,62
【裁判日期】    980626
【裁判案由】    清償債務
【裁判全文】
臺灣臺中地方法院民事判決              98年度簡上字第62號
上  訴  人  乙○○
被上訴人    甲○○
訴訟代理人  丙○○
上列當事人間請求清償債務事件，上訴人對於民國98年1月22日
本院豐原簡易庭97年度豐簡字第818號第一審判決提起上訴，本
院於民國98年6月12日言詞辯論終結，判決如下：
    主      文
上訴駁回。
第二審訴訟費用由上訴人負擔。
    事實及理由
一、上訴人（第一審原告）起訴主張：其於民國81年間向被上訴
    人（第一審被告）及訴外人張東寶、張東陽等三人購買坐落
    台中縣大雅鄉○○段44-1、44-2、44-4地號共有土地，已交
    付三張支票共新臺幣（下同）300萬元作為定金，惟被上訴
    人及張東寶、張東陽等三人卻將該土地出賣他人，本件係因
    歸責於出賣人之事由而無法履行契約，被上訴人應返還定金
    300萬元，上訴人先請求其中100,001元，求為命被上訴人應
    給付上訴人100,001元。
二、被上訴人則以：其不認識上訴人，亦不曾與上訴人有任何交
    易行為，被上訴人未收受上訴人交付之票據，被上訴人於81
    年間有與胞兄張東寶、張東陽等共同出賣坐落台中縣大雅鄉
    ○○段44-1、44-2、44-4地號土地予訴外人廖太郎，上開土
    地買賣與上訴人並無關係，上訴人主張之請求權亦已逾15年
    時效而消滅，則上訴人之請求即無理由等語，資為抗辯。
三、本件第一審對於上訴人之請求，判決上訴人全部敗訴，上訴
    人全部聲明不明，提起上訴，並於本院聲明：(一)廢棄原判決
    。(二)第二審應回復第一審上訴人即原告已撤回起訴之程序。
    被上訴人則於本院聲明：駁回上訴。
四、上訴人於本院補充陳述：
（一）簡易訴訟事件因金額較少而被限制不能上訴第三審，已違
      反憲法第16條、第15條有關訴訟權及財產權之保障。
（二）第一審訴訟程序於97年11月11日上午9時15分第一次庭期
      即以「辯論」作為期日種類，然第一審對本件三張支票之
      證據，尚未調查何人提示兌領，即指定辯論期日，顯非妥
      適，已妨害限縮上訴人即原告撤回起訴之訴訟權，致撤回
      起訴，尚須經被上訴人即被告之同意方能生效。
（三）上訴人即原告於第一審第一次開庭當日（97年11月11日）
      下午即遞狀撤回起訴，嗣於97年12月15日再次遞狀撤回起
      訴，然第一審仍於97年12月18日上午10時20分進行第二次
      辯論庭，並於98年1月15日上午10時10分進行第三次辯論
      庭，因上訴人即原告已撤回起訴，故第二、三次辯論均未
      到庭，而由第一審既有第二、三次辯論庭調查三張支票，
      故97年11月11日第一次辯論庭顯非辯論庭，而上訴人即原
      告既在當日下午已撤回起訴，應已發生撤回效力，故第一
      審仍為判決，即為違法。
（四）上訴人即原告交付之三張支票，經台中商業銀行埔里分行
      查詢結果，上開支票已於81年4月29日於他行完成交換兌
      現，足見上訴人即原告主張為真實。
五、被上訴人於本院補充陳述：
（一）上訴人之司法制度論述與本件無關。
（二）本件兩造已為實質辯論，訴訟程序並無問題。
（三）上訴人就其主張之事實，應負舉證責任。
六、得心證之理由：
（一）程序部分：
    1.按「對於簡易訴訟程序之第二審裁判，其上訴利益逾第46
      6條所定之額數者，當事人僅得以其適用法規顯有錯誤為
      理由，逕向最高法院提起上訴或抗告。前項上訴及抗告，
      除別有規定外，仍適用第3編第2章第3審程序、第4編抗告
      程序之規定。」民事訴訟法第436條之2定有明文。觀其立
      法理由，係為貫徹最高法院法律審之精神，並求裁判上法
      律見解之統一，而就第427條第2項簡易訴訟程式之第二審
      裁判，其上訴利益逾民事訴訟法第466條所定之額數者，
      使當事人得逕向最高法院提起第三審上訴或抗告，惟限制
      以原裁判適用法規顯有錯誤為理由，始得為之。又「對於
      財產權訴訟之第二審判決，如因上訴所得受之利益，不逾
      新台幣1百萬元者，不得上訴。對於第427條訴訟，如依通
      常訴訟程序所為之第二審判決，仍得上訴於第三審法院。
      其因上訴所得受之利益不逾新台幣1百萬元者，適用前項
      規定。前二項所定數額，司法院得因情勢需要，以命令減
      至新台幣50萬元，或增至150萬元。」復為民事訴訟法第4
      66條第1、2、3項所明定，其立法理由，乃關於財產權之
      訴訟，其因上訴第三審所得受之利益，若不問多寡概許其
      上訴，不惟徒增訟累，且於當事人與國家之利益有違，故
      現行民事訴訟法特設本條，規定因上訴所得受之利益不逾
      一定數額者，不得上訴第三審，以資因應。又參照司法院
      大法官會議釋字第574號解釋意旨，憲法第16條所規定之
      訴訟權，係以人民於其權利遭受侵害時，得依正當法律程
      序請求法院救濟為其核心內容。而訴訟救濟應循之審級、
      程序及相關要件，則由立法機關衡量訴訟案件之種類、性
      質、訴訟政策目的，以及訴訟制度之功能等因素，以法律
      為正當合理之規定。民事訴訟法第466條對於有關財產權
      訴訟上訴第三審之規定，以第二審判決後，當事人因上訴
      所得受之利益是否逾一定之數額，而決定得否上訴第三審
      之標準，即係立法者衡酌第三審救濟制度之功能及訴訟事
      件之屬性，避免虛耗國家有限之司法資源，促使私法關係
      早日確定，以維持社會秩序所為之正當合理之限制，與憲
      法第16條、第23條尚無違背，亦無違背憲法第15條保障人
      民財產權之本旨。是上訴人以簡易訴訟事件因金額較少而
      被限制不能上訴第三審為由主張已違憲云云，自不足採。
    2.次按簡易訴訟程序事件，法院應以一次期日辯論終結為原
      則。而簡易訴訟程序在獨任法官前行之，民事訴訟法第43
      3條之1、第436條第1項分別定有明文，又法院調查證據，
      除別有規定外，於言詞辯論期日行之，復為同法第209條
      所明定，準此，簡易訟訴程序第一次庭期即由審判長指定
      言詞辯論期日，並調查證據，於法尚無違誤，本件上訴人
      主張第一審尚未調查三張支票係由何人提示兌領，即指定
      辯論期日，顯非妥適云云，即有誤會。再者，原告於判決
      確定前，固得撤回訴之全部或一部，但被告已為本案之言
      詞辯論者，應得其同意，民事訴訟法第262條第1項但書定
      有明文，核其立法理由乃原告在被告為言詞辯論前，得隨
      意將訴訟撤回，此後非得被告之同意不可，不然，非僅蔑
      視被告之判決上權利，保護請求權，且將使被告因日後提
      起該訴訟而不免受煩累矣，藉以維持原告、被告之公平。
      查本件上訴人即原告於收受第一審第一次言詞辯論期日通
      知書時，既已知悉第一次庭期將進行辯論程序，則其在被
      上訴人即被告為本案之言詞辯論前，本得隨意以書狀或言
      詞將本件訴訟撤回，並即發生撤回之效力，對上訴人即原
      告撤回起訴之權利，顯無影響，是上訴人即原告以第一審
      第一次期日即指定辯論期日為由，主張其撤回起訴之訴訟
      權已被妨害限縮云云，亦不足採。
    3.再按簡易訴訟事件，應以一次期日辯論終結為原則，但調
      查證據認定事實仍應妥慎為之，其未達於可為裁判之程度
      者，不得遽予終結，辦理民事訴訟事件應行注意事項第18
      1條定有明文。又言詞辯論須續行者，審判長應速定其期
      日，民事訴訟法第198條第3項亦有明文，是言詞辯論期日
      不以一次為限，縱有多次言詞辯論期日，仍不妨害其為言
      詞辯論期日之性質，此觀之法理自明，故上訴人主張第一
      審既有第二、三次辯論庭調查三張支票，故第一次辯論庭
      顯非辯論庭云云，於法自屬無據，尚難憑採。
（二）實體部分：
      按請求履行債務之訴，除被告自認原告所主張債權發生原
      因之事實外，應先由原告就其主張此項事實，負舉證之責
      任，必須證明其為真實後，被告於其抗辯事實，始應負證
      明之責任，此為舉證責任分擔之原則（最高法院43年台上
      字第377號判例參照）。本件上訴人主張其與被上訴人及
      張東寶、張東陽等三人訂立土地買賣契約及交付300萬元
      票據等事實，既為被上訴人所否認，依舉證責任分配之原
      則，應由上訴人就此利己事實，先負舉證之責任，倘不能
      證明時，則被上訴人就其抗辯之事實，即毋庸舉證；查上
      訴人固於第一審提出以台中區中小企業銀行埔里分行為付
      款人、帳號919-1、發票日為81年4月29日、票面金額各10
      0萬元之3紙支票影本為據，然經第一審向台中商業銀行埔
      里分行（前身為台中區中小企業銀行埔里分行）查詢結果
      ，上開支票已於81年4月29日於他行完成交換，支票背面
      僅有上訴人本人之背書，是依上訴人所提之支票影本亦無
      法證明其有與被上訴人訂立土地買賣契約及交付300萬元
      予被上訴人之事實。上訴人既不能舉證，以證實自己主張
      之前開事實為真實，則其訴請被上訴人清償債務100,001
      元，於法即屬無據。
（三）綜上所述，本件上訴人主張其於第一審之撤回起訴，已生
      效力，及其與被上訴人訂立土地買賣契約並交付300萬元
      支票予被上訴人等情，均不足採。被上訴人抗辯未與上訴
      人訂約及未收受上訴人交付之票據，尚屬可採。是則，上
      訴人執此主張被上訴人違約不履行應返還一部分定金100,
      001元，自屬無據。從而，上訴人請求被上訴人應給付100
      ,001 元，為無理由，不應准許。原審為上訴人敗訴之判
      決，並無不合，上訴意旨指摘原判決不當求予廢棄，並回
      復第一審上訴人即原告已撤回起訴之程序或改判，均無理
      由，應駁回其上訴
七、據上論結，本件上訴為無理由，依民事訴訟法第436條之1第
    3項、第449條第1項、第78條，判決如主文。
中    華    民    國    98    年    6     月    26    日
                  民事第二庭  審判長法  官  許秀芬
                                    法  官  涂秀玲
                                    法  官  楊國精
正本證明與原本無異。
本判決不得上訴。
中    華    民    國    98    年    6     月    26    日
                                    書記官


司法院資訊處製作；財團法人民間司法改革基金會備份。
